【裁判字號】    97,訴,6282
【裁判日期】    971205
【裁判案由】    遷讓房屋
【裁判全文】
臺灣臺北地方法院民事判決              97年度訴字第6282號
原      告  乙○○
被      告  丙○○
訴訟代理人  林明賢律師
            陳孟秀律師
            蔡文彬律師
上  一  人
複  代理人  甲○○
上當事人間請求遷讓房屋事件，本院於民國97年11月25日言詞辯
論終結，判決如下：
    主  文
被告應將坐落台北市○○區○○段三小段二二○地號、面積一○
○二平方公尺、權利範圍萬分之二五○之土地上，建號一一五七
、門牌號碼台北市松山區○○○路○段一○○巷七弄三○號四樓
、面積一一二點四二平方公尺、權利範圍全部之房屋騰空交還原
告；及自民國九十七年五月一日起至騰空交還上開房屋之日止，
按月給付原告新臺幣壹萬肆仟零捌拾柒元，暨自各翌月一日起至
清償日止，按年息百分之五計算之利息
訴訟費用由被告負擔四分之三，餘由原告負擔。
本判決第一項於原告以新台幣伍拾捌萬壹仟柒佰元供擔保後，得
假執行。但被告如以新台幣壹拾玖萬仟玖佰元為原告預供擔保
後，得免為假執行。
    事  實  及  理  由
一、原告主張：原告於民國97年4 月29日，向訴外人郭琇婉買受
    坐落台北市○○區○○段3 小段220 地號、面積1002平方公
    尺、權利範圍萬分之250 之土地（下稱系爭土地），及其上
    建號1157建號、門牌號碼台北市松山區○○○路○ 段100 巷
    7 弄30號4 樓、面積112.42平方公尺、權利範圍全部之房屋
    （下稱系爭房屋；與系爭土地合稱系爭房地），為系爭房地
    之所有權人。詎被告無合法正當權源，自97年5 月1 日起占
    用系爭房屋迄今，自屬侵害原告所有權。原告即得本於物上
    請求權，請求被告騰空交還系爭房屋。又被告無權占用系爭
    房屋，獲得相當於使用該房屋租金之不當利益，致原告受有
    相當於房屋租金之損害，應按每月新台幣（下同）31,230元
    計算等情。爰依民法第767 條所有物返還請求權、同法第17
    9 條不當得利返還請求權。聲明：（一）被告應將系爭房屋
    騰空交還原告；及自97年5 月1 日起至騰空交還系爭房屋之
    日止，按月給付原告31,230元，暨自各翌月1 日起至清償日
    止，按年息百分之 5計算之利息。（二）願供擔保，請准宣
    告假執行。
二、被告則以：被告就系爭房屋，與郭琇婉訂有定期租賃契約（
    下稱系爭定期租約），依買賣不破租賃法則，系爭定期租約
    對原告繼續存在；縱認系爭定期租約不存在，被告與郭琇婉
    間亦存有使用借貸法律關係；原告既知被告長住系爭房屋之
    事實，仍執意購買，顯屬濫用權利；原告請求相當於使用系
    爭房屋租金之不當利益過高等語置辯。聲明：（一）原告之
    訴駁回。（二）如受不利判決，願供擔保請准宣告免為假執
    行。
三、兩造不爭執事項：
（一）原告於97年4 月29日，向郭琇婉買受系爭房地，為系爭房
      地所有權人。
（二）被告占用系爭房屋迄今。
四、茲兩造於本院審理時協商爭點：（一）被告抗辯依買賣不破
    租賃、使用借貸法律關係，有權占用系爭房屋，有無理由？
    如被告無合法正當權源占用系爭房屋，原告提起本件訴訟有
    無權利濫用之情事？（二）如被告應負擔不當得利，原告得
    主張之金額為何？
（一）被告抗辯依買賣不破租賃、使用借貸法律關係，有權占用
      系爭房屋，有無理由？如被告無合法正當權源占用系爭房
      屋，原告提起本件訴訟有無權利濫用之情事？
  １、本件被告固辯稱與郭琇婉訂有系爭定期租約乙節，並提出
      郭琇婉所立書據（系爭書據）、系爭房屋房屋稅繳款書、
      匯款單為憑，惟為原告所否認。經查，系爭書據僅記載「
      郭琇婉茲向父親郭炳熙先生借六十萬元整，特立此字據，
      以資證明」等語，有系爭書據在卷可按。已徵系爭書據充
      其量僅能證明郭琇婉、訴外人郭炳熙即被告與郭琇婉之父
      間之消費借貸關係，尚無足認定被告與郭琇婉訂有系爭定
      期租約之事。從而，被告辯稱系爭書據所載之60萬元即屬
      系爭定期租約之租金，即屬無據，不足採信。次查，被告
      提出系爭房屋房屋稅繳款書，其上所載系爭房屋房屋稅納
      稅義務人係郭琇婉，有該繳款書在卷可憑。縱認上開稅款
      係由被告繳納，惟亦與房屋稅稅金通常由出租人繳納之常
      情相悖以觀，亦無從憑此證明被告與郭琇婉間存有系爭定
      期租約甚明。再查，被告提出之匯款單，均係由被告配偶
      林玉娟匯款予郭琇婉，有該匯款單在卷可查。亦無從認定
      與系爭定期租約之關連為何？況上開匯款單充其量亦僅能
      證明林玉娟確有交付款項予郭琇婉之事，尚無法認定該款
      項為交付租金。此外，被告復未提出其他證據資料證明與
      郭琇婉訂有系爭定期租約之事實，則依舉證責任分配之法
      則，自難為有利於被告之認定。從而，被告所稱與郭琇婉
      定有系爭定期租約，並進而主張按買賣不破租賃法律關係
      占用系爭房屋云云，係屬無據，無法採信。
  ２、本件被告復辯稱就系爭房屋與郭琇婉定有使用借貸云云，
      亦為原告所否認。又查，縱認被告此部分所辯為真，則原
      告業於97年4 月29日，向郭琇婉買受系爭房地，為系爭房
      地所有權人等情，已如前述。顯徵被告與郭琇婉間所為之
      約定並無法拘束原告。從而，被告主張按使用借貸法律關
      係占用系爭房屋云云，亦屬無據，無足採認。
  ３、綜上，被告既未能證明按買賣不破租賃、使用借貸法律關
      係占用系爭房屋，亦無法提出其他證據證明合法正當占用
      系爭房屋之事實，則依舉證責任分配之法則，本院自難為
      有利於被告之認定。是原告主張被告無權占用系爭房屋，
      即屬有據，堪值採取。
  ４、又被告辯稱原告既知其長住系爭房屋之事實，仍執意購買
      ，顯屬濫用權利云云，仍為原告所否認。另查，原告於97
      年4 月29日，向郭琇婉買受系爭房地，為系爭房地所有權
      人，迄至97年6 月9 日，始依民法第767 條所有物返還請
      求權提起本件訴訟，起訴後復先後於97年7 月14日、8 月
      18日二次調解期日表示願意讓步提供期限內搬遷之費用，
      惟被告卻未提出方案致調解不成等情，有原告起訴狀、調
      解紀錄表在卷可按。堪認原告取得系爭房地所有權後，並
      未立即起訴，縱於起訴行使權利後，亦再度充分給予被告
      機會解決本件紛爭。均徵原告起訴行使權利並無不當。則
      被告辯稱原告起訴屬濫用權利云云，顯屬無稽，甚難採憑
      。
（二）如被告應負擔不當得利，原告得主張之金額為何？
  １、又按無法律上原因而受利益，致他人受損害者，應返還其
      利益。雖有法律上原因，而其後已不存在者，亦同，此為
      民法第179 條所明定。故其得請求之不當得利範圍，應以
      他方所受之利益為度，非以請求人所受損害若干為準，而
      無權占有他人土地，可能獲得相當於租金之利益，為社會
      通常之觀念。最高法院著有61年度台上字第1695號判例要
      旨可資參照。
  ２、復查，本件被告無權占用系爭房屋，依照前開說明，自屬
      獲得相當於使用該房屋之租金不當利益。從而，原告請求
      被告返還97年5 月1 日起至騰空交還系爭房屋之日止，每
      月無權占用系爭房屋獲得相當於使用該房屋之租金不當利
      益，暨自各翌月1 日起至清償日止之法定遲延利息，即屬
      有據。
  ３、再按城市地方房屋之租金，以不超過土地及其建築物申報
      總價額年息百分之10為限。所謂土地總價額，係以法定地
      價為準，而法定地價係土地所有人依土地法規定所申報之
      地價，在平均地權條例施行區域，係指土地所有權人於地
      政機關舉辦規定地價或重新規定地價時之公告申報期間內
      自行申報之地價。土地法第97條第1 項、第148 條分別定
      有明文。本件系爭土地坐落台北市○○區○○段3 小段屬
      城市地方土地；又系爭土地於96年1 月後申報地價為每平
      方公尺51,760元，系爭房地課稅現值為581,700 乙節，為
      兩造所不爭執，並有原告提出之土地登記謄本、系爭房屋
      97年度房屋稅單在卷可考，堪可認定。再本件原告主張被
      告獲得相當於使用系爭房屋之租金不當利益，應以年息百
      分之10為核算基礎乙節。惟按計算相當於租金之不當利益
      數額，除以基地申報地價、課稅現值為基礎外，尚須斟酌
      基地之位置，工商業繁榮之程度，承租人利用基地之經濟
      價值及所受利益等項。經查，本件系爭建物門牌號碼台北
      市松山區○○○路○ 段100 巷7 弄30號4 樓，系爭房屋所
      在巷道約8 米寬，面對系爭房屋，往東行約150 公尺即為
      敦化南路及市○○道○○路口，往西行約200 公尺即為微
      風廣場平面停車場，再往西行100 公尺即為微風廣場百貨
      、國賓影城，往南行約50公尺即為市○○道，市○○道上
      飲食店甚多，並有超商，附近敦化南路上商店林立，亦有
      富邦銀行大樓、元大銀行大樓，商業活動發達，生活機能
      甚佳，系爭房屋鬧中取靜，現供住宅使用等情，業經本院
      至現場勘驗屬實，有上開勘驗筆錄在卷可查，堪可認定。
      足徵系爭房屋居住環境極佳、對外聯絡方便、工商業活動
      頻繁。此外，參酌系爭房屋使用系爭房屋實際獲得經濟價
      值、利益頗高等情，認為原告請求被告返還使用系爭房屋
      獲得之不當利益，以系爭土地申報地價及系爭房屋課稅現
      值總額年息百分之9 核算為適當。從而，被告自97年5 月
      1 日起無權占用系爭房屋，每月獲得不當利益14,087元【
      土地：51760元（申報地價）×1002平方公尺（面積）×
      250/10000＝0000000；房屋：581700元（課稅現值）；（
      0000000＋581700）×9﹪÷12（月息率）＝14087 元（元
      以下四捨五入）】，堪可認定，逾上開部分之請求，即屬
      無據。
五、綜上所述，原告本於民法第767 條所有物返還請求權法律關
    係，請求被告應將系爭房屋騰空交還原告；暨依同法第179
    條不當得利返還請求權法律關係，請求被告自97年5 月1 日
    起至騰空交還系爭房屋之日止，按月給付原告相當於租金之
    不當利益14,087元，及自各翌月1 日起至清償日止，按年息
    百分之5 計算之利息，為有理由，應予准許。
六、兩造分別陳明願供擔保，請准宣告假執行及免為假執行，就
    原告勝訴部分，核無不合，爰酌定相當擔保金額，併准許之
    。
七、本件事證已臻明確，兩造其餘攻擊、防禦方法及證據資料之
    主張，核與判決結果不生影響，爰不逐一論駁，應予敘明。
八、據上論結：本件原告之訴為一部有理由、一部無理由，依民
    事訴訟法第79條、第390 條第2 項、第392 條第2 項，判決
    如主文。
中    華    民    國    97    年    12    月     5    日
                  民事第二庭    法  官  黃呈熹
以上正本係照原本作成。
如對本判決上訴，須於判決送達後20日內向本院提出上訴狀。
中    華    民    國    97    年    12    月     5     日
                                書記官  傅美蓮


司法院資訊處製作；財團法人民間司法改革基金會備份。
